---
title: "TrabajopracticoN2"
author: "Damian Vicente Cespedes"
format: html
editor: visual
---

## Confianza con la institucionalidad politica en la población joven de entre 18 a 30 años

#### Introducción

Durante las últimas décadas, en latinoamérica se ha tendido a centrar el foco investigativo en torno a diferentes tipos de fenómenos sociales subyacentes. Esto se debe a que durante este último tiempo, el continente se ha caracterizado por la irrupción de diversas efervescencias en ámbitos sociales, políticos y económicos de gran magnitud. En esa línea, contextualmente, Chile representa un caso particular en donde, a partir del 18 de Octubre de 2019 se constituyó un punto de inflexión en la historia política y social del país. En aquella ocasión, los ciudadanos salieron a las calles de manera disgustada para exigir un sinnúmero de reformas sociales en materias como la salud, pensiones, educación, entre otras. Este suceso tomó forma clara a tal punto que llegó a convertirse en una suerte de llamada de atención para muchos sujetos del tapete político, quienes fueron interpelados críticamente debido a la mala interpretación por parte de ellos hacia las exigencias que demandaba la ciudadanía. Un descontento social que venía gestándose hacía varios años antes y que se exteriorizo mediante multitudinarias manifestaciones nunca antes vistas en aquel entonces.

En ese sentido, una de las grandes dificultades que enfrentamos como comunidad latina hace referencia a un progresivo incremento de desconfianza a la hora de hablar de la relación que logran establecer los actores políticos, quienes están al mando de la sociedad, con los mismos ciudadanos [@marchantsalamanca2021]. En el caso Chileno, esto queda especialmente contrastado con hallazgos anteriores expuestos por [@moralesquiroga2008], quien indaga en la relación entre la democracia y la confianza institucional, obteniendo como resultado una representación de insatisfacción y descontento por parte de la ciudadanía con algunos organismo del andamiaje democrático. Con el tiempo, se evidencia una clara reducción en la confianza institucional, que en ese entonces afectaba principalmente a organismos como el Gobierno, el Congreso y los partidos políticos [@moralesquiroga2020]. Es decir, gran parte de la institucionalidad política representativa de la sociedad.

Para autores como [@laso2010], la confianza institucional se asocia con la concepción de riesgo, entendiendo como puede uno generar (influir) y provocar cambios en los "niveles" subjetivos de confianza, ya sea disminuyéndolos o aumentándolos. El autor formula interesantes ideas al respecto, sugiriendo que el concepto en cuestión tendría dos niveles: las palabras y los actos. Según esta perspectiva, entonces la confianza se desarrolla cuando haya coincidencia entre ambas posturas, pero se perdería en cuanto exista discordancia en cuanto tal (2010). Bajo esta línea argumentativa, consideraremos que la confianza institucional es una dimensión que abarca la coincidencia en la coherencia que tengan los actos y palabras por parte de las instituciones políticas, así como de los actores involucrados que forman parte de aquel organismo social. Por tanto, lo anterior nos permite suponer que cuando haya una discrepancia entre lo dicho y lo hecho, ya sea por una mentira o un comportamiento inconsecuente, esto generará falta de credibilidad y, por consiguiente, la pérdida de confianza en las instituciones políticas mencionadas.

Este mismo autor, [@laso2010a], además propone que la confianza en una sociedad con óptima funcionalidad de las instituciones ayudaría a reducir la complejidad y el desorden existentes en algunos ámbitos. Esto nos permite adentrarnos en la idea de que una sociedad en la cual prime la idea de desconfianza esta será una sociedad marcada por el desorden y eventuales crisis económicas, políticas y sociales. Es de importancia mencionar que, a título de Laso, la confianza, restringida al ámbito humano (es decir a las relaciones entre personas, individuos o instituciones), no siempre será recíproca, ya que estas están determinadas por las conductas anteriores de estos. Esto quiere decir que en una sociedad donde cierta parte de los individuos que tienen cargos políticos desempeñan funciones en base a malas prácticas que quebrantan a la comunidad, precisamente allí, es sumamente importante que las políticas públicas que se promuevan giren en torno a la transparencia. Pues la importancia de la confianza institucional es fundamental para el funcionamiento de un régimen político y la estabilidad de una nación.

Por su parte, autores como [@riffo2019] expresan que existe una factor importante en relación con una gran preponderancia de la variable que ya hemos mencionado con anterioridad, es decir, la confianza institucional, en concordancia con lo que vendría siendo el capital social. El autor principalmente refiere a que esta interrelación de conceptos son aspectos que deben de ser fundamentales para las organizaciones democráticas, pudiendo así lograr tener la factibilidad de mejorar el fortalecimiento en la eficacia de la representación política de las sociedades. Desde esta perspectiva, aquello quiere decir que se concibe a la confianza institucional como una especie de versificación de la cohesión social dentro de la colectividad.

En esa línea, el contexto político Chileno ya mencionado deja a entrever un relativo aumento hacia la presentación de una situación sociopolítica compleja en cuanto a una relación de amplia distancia de desconfianza en una amplia distancia por parte de los ciudadanos, hacia gran parte de los sectores políticos, ya sea de diversa ubicación en el entorno ideológico izquierda/derecha, sea el Gobierno de turno, Partidos Políticos y Congreso Nacional. En cierta medida, esto nos lleva a plantear la hipótesis central que encamina este trabajo, la cual refiere a que actualmente estamos frente a la presencia de una crisis de corte institucional en la gubernamentalidad política del país, manifestada en una en cuanto a una aparente baja progresiva en los estándares de confianza por parte de la ciudadanía frente a estos organismos políticos. En concordancia con eso, la pregunta que guía este estudio es si las capacidades institucionales de los agentes políticos inciden en la confianza política que las personas depositan en ellos y, de existir tal influencia, cómo es dicha relación. Por tanto el argumento principal como ya ha sido sostenido con anterioridad refiere a que los actuales organismo políticos más importantes para la sociedad chilena (Gobierno, Partidos Políticos y Congresos) se encuentran en una crisis de desconfianza institucional por parte de la ciudadanía. Desde alli, intentaremos realizar un a segmentación por sexo, y además también interemos realiza un filtro por rangos etarios de la población más joven de adultos, que para efectos de este trabajo ronda entre los 18 a 30 años.

Para efectros de la presenta investigacion, recurrimos a una base de datos correspondiente a obtenida a traves de un estudio longitudinal realizado por el COES en Chile entre los años 2016 y 2022. Fundamentalemnte, emplearemos los datos de ELSOC_2016_2022 con el fin de observar como se plasma la relación de confianza de la ciudadania para con los entes politicos que estan al mando de la sociedad.

### Trabajo en R

##### Ajustes iniciales

```{r}
rm(list=ls())       # borrar todos los objetos en el espacio de trabajo
options(scipen=999) # valores sin notación científica
```

### Cargar paquetes

Para la realización del presente estudio, emplearemos la utilización de Rstudio para poder visualizar y trabajar con los datos, en donde trabajaremos mediante un R script. Como primer paso debemos cargar una serie de paquetes que nos permitan analizar y utilizar lo que necesitamos para fines investigativos.

```{r}
pacman::p_load(sjlabelled,
               dplyr, #Manipulacion de datos
               stargazer, #Tablas
               sjmisc, # Tablas
               summarytools, # Tablas
               kableExtra, #Tablas
               sjPlot, #Tablas y gráficos
               corrplot, # Correlaciones
               sessioninfo, # Información de la sesión de trabajo
               ggplot2) # Para la mayoría de los gráficos

install.packages("table1")
install.packages("car")
install.packages("pacman")
library("car")
library("pacman")
library(haven)
library("dplyr")
library("table1")
# Configurar un espejo de CRAN
options(repos = c(CRAN = "https://cloud.r-project.org"))

# Instalar paquetes necesarios
install.packages("CRAN Mirror")
```

### Cargar Base de datos

Posteriormente, seleccionamos la base de datos  corresponde a "EL SOC" de la cual obtendremos nuestra información y variables, para posteriormente trabajar con estos datos, según corresponda el lineamiento del trabajo.

```{r}
ELSOC_2016_2022 <- read_sav("~/R-2024/Trabajo-2/Git hub/Input/ELSOC.2016.2022.sav")
```

### Procesamiento nueva BB.DD

En este apartado, procesamos la base de datos específicamente, generando la obtención de una base de datos nueva, que corresponde a la utilización de las variables específicas que \
se trabajarán en el presente estudio.

```{r}
proc_data <- ELSOC_2016_2022 %>% select(c05_01,#Confianza gob
                                        c05_02,#Confianza Part Pol
                                        c05_07,#Confianza Congreso N
                                        c13,#Interes politica
                                        c38,#Percepcion corrupcion pol
                                        sexo_enc,#sexo
                                        edad_enc)#edad
```

### Revisión de NA (casos perdidos)

```{r}
table(proc_data$c05_01, exclude = F) 
table(proc_data$c05_02, exclude = F)
table(proc_data$c05_07, exclude = F)
table(proc_data$c13, exclude = F) 
table(proc_data$c38, exclude = F)
table(proc_data$sexo_enc, exclude = F)
table(proc_data$edad_enc, exclude = F) 
```

### Filtrar según Rango etario

Aquí fundamentalmente filtramos una nueva base de datos en relación a un filtro que corresponde a un rango etario específico de población a analizar, y que corresponde a la población más joven que respondió la encuesta ELSCOC, y que consta de una edad que varía de entre los 18 a 30 años.

```{r}
proc_data_fil <- subset(proc_data, edad_enc >= 18 & edad_enc <= 30)
```

### Eliminar casos perdidos

```{r}
proc_data_fil$c05_01 <- recode(proc_data_fil$c05_01, "c(-999,-888,-777,-666)=NA")
proc_data_fil$c05_02 <- recode(proc_data_fil$c05_02, "c(-999,-888,-777,-666)=NA")
proc_data_fil$c05_07 <- recode(proc_data_fil$c05_07, "c(-999,-888,-777,-666)=NA")
proc_data_fil$c13 <- recode(proc_data_fil$c13, "c(-999,-888,-777,-666)=NA")
proc_data_fil$c38 <- recode(proc_data_fil$c38, "c(-999,-888,-777,-666)=NA")
proc_data_fil$sexo_enc <- recode(proc_data_fil$sexo_enc, "c(-2,-1)=NA")
proc_data_fil$edad_enc <- recode(proc_data_fil$edad_enc, "c(-2,-1)=NA")
```

### Revision de eliminación NA

```{r}
frq(proc_data_fil$c05_01)
frq(proc_data_fil$c05_02)
frq(proc_data_fil$c05_07)
frq(proc_data_fil$c13)
frq(proc_data_fil$c38)
frq(proc_data_fil$sexo_enc)
frq(proc_data_fil$edad_enc)
```

### Visualizar nombres

```{r}
names(proc_data_fil)
```

```{r}
sjlabelled::get_label(proc_data_fil)
```

En el presente estudio, se emplearán 7 variables del total de datos que brinda ELSOC. Las variables a trabajar constan de: Grado de confianza en el gobierno, Grado de confianza en Los Partidos Políticos, Grado de Confianza en El Congreso Nacional. Ademas, de el interes que tienen las personas en la Politica en general, asi como tambien la percepción de estos mismos con la corrupcion politica, el sexo de la persona, y su respectiva edad.

Variables que nos serviran para lograr entender si realmente existe una descofnianza en la institucionalidad politica, pudiendo analizar cual es el relacionamiento con el andamiaje politico, entre personas en un rango etario mas joven, y segmentadas por sexo hombre/mujer.

Primero, es importante visualizar los nombres de las variables.

```{r}
names(proc_data_fil)
sjlabelled::get_label(proc_data_fil)

```

Modificamos los nombres de las variables para un mejor entendimiento de estas mismas.

```{r}
proc_data_fil <- proc_data_fil %>% rename("conf_gob"=c05_01, # Confianza gobierno
                                          "conf_partpol"=c05_02, # Confianza partidos politicos
                                          "conf_cong"=c05_07, # Confianza Congreso Nacional
                                          "legt_pol"=c13, # Legitimación Politica
                                          "percp_corrup"=c38) #Percepción Corrupción Politica

```

```{r}
proc_data_fil$conf_gob <- set_label(x = proc_data_fil$conf_gob,label = "Confianza: Gobierno")
get_label(proc_data_fil$conf_gob)
proc_data_fil$conf_partpol <- set_label(x = proc_data_fil$conf_partpol,label = "Confianza: P.Politico")
get_label(proc_data_fil$conf_partpol)
proc_data_fil$conf_cong <- set_label(x = proc_data_fil$conf_cong,label = "Confianza: Congreso")
get_label(proc_data_fil$conf_cong)
proc_data_fil$legt_pol <- set_label(x = proc_data_fil$legt_pol,label = "Legitimación: Politica")
get_label(proc_data_fil$legt_pol)
proc_data_fil$percp_corrup <- set_label(x = proc_data_fil$percp_corrup,label = "Percepcion: Corrupcion")
get_label(proc_data_fil$percp_corrup)
```

### Obtener datos descriptivos

```{r}
sjmisc::descr(proc_data_fil,
              show = c("label","range", "mean", "sd", "NA.prc", "n"))%>%
  kable(.,"markdown")
```

En esta tabla, a simple vista podemos visualizar los casos que se encuentran en cada respectiva variable, en donde se adjunta en cada variable su respectivo valor, su nombre, la media, la desviación estándar, y el rango de respuesta que tuvo cada variable por sí sola. Para luego, posteriomente adentrarnos en un analisis mas profundo. Sin embargo, a grandes rasgos se puede decir que la cantidad de observación es por cada variable, aproximadamente oscila entre 1204 y 1221, en donde la confianza en en los partidos políticos representa la media más baja de las 3 instituciones a analizar adquiriendo un valor de 1.457, mientras que es seguida por la confianza en el Congreso Nacional que tuvo un valor de 1.866. Por su parte la mayor confianza de estas instituciones la tiene el Gobierno, adscribiendo como promedio la categoría de respuesta Poca desconfianza. Ademas, la cateogria de legitimacion politica en relación al interes por esta, adquiere valores entorno a una categoria de poco interes en la politica.

Findalemnte otro valor importante a destacar hace referencia con la alta percepción de corrupción que existe entre los datos analizados, que apelan a la percepción de una alta corrupcion extendida en la politica, teniendo una media de 4.23 en una categoria de respuesta donde el valor mas alto es 5 (Muy extendida).

En resumen, la tabla proporciona información sobre la confianza en diferentes aspectos del gobierno y la política, así como sobre la legitimación política y la percepción de la corrupción. Las medias y desviaciones estándar muestran cómo varían estas medidas entre la población estudiada, mientras que los intervalos de confianza indican la incertidumbre asociada con estas estimaciones.

```{r}
summarytools::dfSummary(proc_data_fil, plain.ascii = FALSE)
```

En esta tabla, a modo particular podemos indagar en una aproximación de lo que vendría siendo la distribución de cada variable. Aquí, ya podemos realizar un análisis en profundidad, en donde en primera instancia se observa que el grado de confianza en la institución de gobierno es bajísima, pero siendo la que relativamente genera más confianza en la población de estudio. Por su parte, la institucionalidad de los partidos políticos es sobre quien más recae el cuestionamiento sobre la desconfianza, obteniendo esta variable la peor evaluación. El congreso nacional, también tiene un bajo nivel de desconfianza, siendo un poco más baja la desconfianza que la institución de gobierno como tal. En cuanto al interés en la política, se deja a entrever a grandes rasgos que la población joven, prácticamente en más de un 50% no tiene mayor interés en esta perspectiva. Por último, en cuanto a la percepción de corrupción política que presenta el rango etario de 18 a 30 años, nos expresa que la mayor parte de esta población siente que la corrupción política se encuentra entre algo extendida y muy extendida en nuestro país.
